【裁判字號】    92,訴,16
【裁判日期】    920902
【裁判案由】    
【裁判全文】
福建金門地方法院民事判決                              九十二年度訴字第一六號
    原      告  甲○○
    被      告  金門縣政府
    法定代理人  乙○○
    訴訟代理人  丙○○
右當事人間請求歸還土地事件，本院判決如左：
    主      文
原告之訴駁回。
訴訟費用由原告負擔。
    事  實
甲、原告部分
一、聲明：被告應將坐落金門縣金寧鄉○○○○段第一一八地號、第九八地號二筆土
    地所有權移轉登記予原告。並願供擔保請准宣告假執行。
二、陳述：緣坐落金門縣金寧鄉○○○○段第一一八地號、第九八地號二筆土地（下
    稱系爭土地）為原告祖遺土地，民國三十八年間為軍方佔用為雷區，並設鐵絲網
    ，致原告祖先無法繼續於系爭土地耕種作物，且未能於四十三年金門土地總登記
    時辦理所有權登記。嗣逢政府制定金門馬祖東沙南沙安全及輔導條例（下稱安輔
    條例），原告乃於八十六年依安輔條例第十四條之一第一項規定，主張分別自四
    十八年六月三十日起迄五十八年六月三十日止，及自四十八年七月一日迄五十八
    年七月一日止以所有之意思占有系爭第九八地號、第一一八地號土地，申請登記
    為系爭二筆土地之所有權人。原告已在系爭土地上種植牧草、香蕉及水果多年，
    以供豢養牛隻之飼料。
三、證據：提出系爭土地登記謄本、系爭土地重劃坵形圖各一件為證；並聲請訊問證
    人莊恭深、莊瀑等二人。
乙、被告部分
一、聲明：如主文所示。
二、陳述：
(一)緣系爭土地於六十年四月一日因重劃由被告取得所有權。嗣於八十六年間，原告
    依當時有效之安輔條例第十四條之一第一項：「本條例適用地區之土地，於實施
    戰地政務期間，非因有償徵收登記為公有者，原土地所有人或合於民法規定時效
    完成取得請求登記所有權人之人或其繼承人，得於本條例修正施行之日起三年內
    ，檢具有關權利證明文件，向土地所在地管轄地政機關申請歸還或取得所有權，
    其經審查無誤後，公告六個月，期滿無人提出異議者，由該管地政機關逕為辦理
    土地所有權移轉登記，如有異議，依照土地法第五十九條規定處理」之規定，主
    張其自四十八年七月一日起至五十八年七月一日止及自四十八年六月三十日至五
    十八年六月三十日分別占有系爭土地各計十年，申請將系爭土地所有權移轉為原
    告所有，並經金門縣地政局以八十九年二月二十七日（八九）地籍字第八九一二
    九三號公告，公告起迄日為八十九年三月三十一日至八十九年九月三十日止。然
    因原告之前揭主張並非事實，被告乃於上開公告期間內依法提出異議，並於九十
    二年二月二十一日經金門縣地政局異議處理小組調處，不准許原告之申請。
(二)按軍事雷區範圍之土地，基於安全考量，一般人皆無法自由進出，業經原告於調
    處時自承在卷。另依土地法之相關規定，必依法始能取得所有權，即使為祖傳土
    地，於採行土地登記後，若未依規定登記，非必有所有權存在。又依廢止前安輔
    條例第十四條之一第一項規定，申請人必為「原土地所有人」或合於「民法規定
    完成時效之占有人」，原告既以時效取得為由申請登記所有權，卻又主張系爭土
    地為祖傳，申請歸還，其主張顯已矛盾；況原告末依「金門馬祖東沙南沙地區土
    地歸還或取得所有權登記審查辦法」第四條規定，檢具有效證明文件，顯與最高
    法院十七年上字第九一七號判例：「原告主張權利者，應先由原告負舉證之責任
    」要旨不符。原告既無管理及使用系爭土地之事實，其所提主張占有時效取得，
    顯非適法。
三、證據：提出土地登記簿謄本、金門地政局公告、原告異議函及調處會議記錄各一
    件為證。
丙、本院依職權向金門縣地政局調取系爭土地所有權移轉登記申請書及其相關資料，
    並會同金門縣地政局勘驗現場。
    理  由
一、原告起訴主張：系爭土地為祖遺土地，且自四十八年六月三十日起迄五十八年六
    月三十日止，及自四十八年七月一日迄五十八年七月一日止分別由原告以所有之
    意思占有種植牧草、香蕉及水果多年，以供豢養牛隻之飼料，主張依安輔條例第
    十四條之一第一項規定，請求被告移轉系爭土地所權予原告；被告則以系爭土地
    既為軍事雷區，原告無法耕作；且原告主張系爭土地為其祖傳土地，復又主張自
    己時效取得系爭土地所有權，與安輔條例第十四條之一第一項規定顯有未合，遑
    論原告為就其占有事實盡舉證責任，其請求自非適法等語，以資抗辯。
二、按「當事人主張有利於己之事實者，就其事實有舉證責任。」，民事訴訟法第二
    百七十七條前段定有明文。原告主張系爭土地為祖遺土地，且自四十八年六月三
    十日起迄五十八年六月三十日止，及自四十八年七月一日迄五十八年七月一日止
    分別由其以所有之意思占有種植牧草、香蕉及水果多年，以供豢養牛隻之飼料。
    則揆諸首揭法條規定，原告自應就系爭土地為祖遺或為原告占有時效取得之有利
    於己之事實舉證證明之。
三、原告就系爭土地是否為其祖遺，聲請訊問證人莊瀑、莊恭深，惟該二證人到庭均
    稱「因皆申請土地所有權登記，相互出具證明書，對於土地四鄰證明書內容並不
    清楚」等語，未能證明系爭土地確為原告祖先所有；而原告主張占有系爭土地之
    事實，與其於本院審理時自認「系爭土地自三十八年國軍佔用時起，迄八十三年
    間，因軍方埋設地雷並圈地設置鐵絲網，根本無法耕作」等語，已有未合，而系
    爭土地四鄰證明書係明載原告於系爭土地種植高粱、地瓜、花生等作物，復與原
    告自認以所有之意思占有系爭土地種植牧草，香蕉及水果多年，以供豢養牛隻之
    飼料之說詞不符，土地四鄰證明書顯不足為憑。原告既未能舉證以實系爭土地為
    祖遺或為原告以所有意思占有而時效取得所有權登記請求權，則其前揭主張，自
    無足信採。從而請求被告移轉登記系爭土地所有權，洵屬無理由，不應准許。
據上論結，原告之訴無理由，依民事訴訟法第七十八條判決如主文。
中      華      民      國    九十二    年      九      月      二      日
                                    福建金門地方法院民事庭
~B法      官  魏玉英
右為正本係照原本作成。
如對本判決上訴須於判決送達後廿日內向本院提出上訴狀。
中      華      民      國    九十二    年      九      月      二      日
~B法院書記官  許永溪


司法院資訊處製作；財團法人民間司法改革基金會備份。
